【裁判字號】    98,訴,334
【裁判日期】    980508
【裁判案由】    分配表異議之訴
【裁判全文】
臺灣板橋地方法院民事判決               98年度訴字第334號
原      告  丙○○
訴訟代理人  蕭守厚律師
被      告  甲○○
訴訟代理人  錢裕國律師
複  代理人  李可文律師
            乙○○
上列當事人間分配表異議之訴事件，經本院於民國98年4 月17日
言詞辯論終結，判決如下：
    主      文
原告之訴駁回。
訴訟費用由原告負擔。
    事實及理由
壹、原告起訴主張：
一、原告於民國96年間經朋友介紹向被告借款，被告要求原告以
    原告所有坐落臺北縣中和市○○段402 地號土地應有部分十
    萬分之一千二百四十六，及其上4452建號房屋，即門牌號碼
    ：臺北縣中和市○○路64巷13弄12號5 樓房屋（下稱系爭房
    地）作為擔保，言明如原告無法還款，將由被告以買受原告
    所有系爭房地作為還款依據，兩造並簽立不動產買賣契約書
    。被告同時要求原告再簽發面額分別為新臺幣（下同）600,
    000 元（發票日為96年5 月28日，票據號碼0000000） 、60
    0,000 元（發票日為96年5 月28日，票據號碼0000000） 及
    500,000 元（發票日為96年5 月28日，票據號碼0000000）
    之本票三張交付被告，以作為擔保之用。詎被告明知系爭本
    票僅供擔保之用，並無該本票債權存在，竟持之向鈞院聲請
    裁定強制執行，經鈞院於97年1 月31日以97年度票字第987
    號裁定准予強制執行在案。
二、原告於97年8 月27日，曾以存證信函向被告表示願履行清償
    債務，但被告卻置之不理。嗣後被告明知系爭本票債權不成
    立，卻仍以鈞院97年度票字第987 號裁定作為執行名義，向
    執行法院聲請於97年度執字第75263 號執行程序中參與分配
    ，致執行法院97年12月23日製作之分配表，其上記載次序6
    票款債權原本1,700,000 元，債權利息150,904 元分配予被
    告，顯有錯誤。
三、縱上，鈞院於97年12月23日所製作之97年度執字第75263 號
    分配表顯有錯誤，為此爰依強制執行法第41條規定提起本件
    訴訟，並聲明：鈞院97年度執字第75263 號強制執行事件，
    97年12月23日所製作之分配表，其上所載被告受分配次序6
    票款債權原本1,700,000 元及其債權利息150,904 元均應予
    剔除，不得列入分配，另次序8 原告應更正為1,877,448 元
    。
四、對於被告抗辯所為之陳述：
  (一)查系爭本票債權並非擔保原告向被告購買不動產之定金，依
    系爭契約第14條第2 款：「簽約款新臺幣1700,000元正，係
    乙方（即原告）向甲方（即被告）借款，乙方言明於96年8
    月28日前清償此款，若乙方清償此款本約自動作廢，屆時若
    未能清償此款，則乙方同意本買賣契約即成立生效」，顯見
    兩造在訂約時並無實際交付簽約金，而係以原告先前向被告
    之借款抵付，是該本票僅做擔保之用，被告如主張有票據關
    係存在，自應負舉證責任。
  (二)被告前曾訴請原告給付1,700,000 元，雖經鈞院於97年7 月
    16 日 以97年度訴字第1136號判決原告敗訴，並經確定在案
    ，惟該判決主文係：「被告（即本件原告）應給付原告（即
    本件被告）新臺幣壹佰柒拾萬元及自民國九十七年六月二十
    日起至清償日止，按年息百分之五計算之利息」，其判決理
    由係以系爭契約第11條第2 款及民法第249 條第1 項第3 款
    規定為訴訟標的，顯與本件訴訟原告所主張之訴訟標的不同
    ，本件原告係對系爭本票債權有所爭執，而非對違約金債權
    表示爭執，是縱判決理由中對系爭本票債權有所判斷，但該
    確定判決就系爭本票債權存否之法律關係，既非該確定判決
    之訴訟標的，依民事訴訟法第400 條規定，並無既判力可言
    。
貳、被告之抗辯：
一、被告於96年5 月28日，向原告購買其所有之臺北縣中和市○
    ○路64巷13弄12號5 樓房屋及基地，並給付原告簽約金1,70
    0,000 元整，雙方簽有不動產買賣契約在案，原告並開立系
    爭三張本票交付予被告作為擔保。被告為上開不動產得以順
    利移轉，兩造曾於96年11月30日共同前往銀行，由被告代原
    告清償原告所欠台灣中小企業銀行之違約金及利息合計224,
    400 元，此即本件分配表款項6 所示之224,400 元，詎原告
    自簽訂系爭買賣契約後，即藉故拒絕辦理過戶，致使被告分
    別：
  (一)就返還定金部分：
    被告業已持原告簽發之系爭三張本票，向鈞院聲請裁定准予
    強制執行，經鈞院於97年1 月31日以97年度票字第987 號裁
    定准予強制執行在案。
  (二)就給付損害賠償違約金部分：
    被告爰依系爭不動產買賣契約第11條第2 款及民法第249 條
    第1 項第3 款之規定，訴請原告給付1,700,000 元之違約金
    ，並經鈞院以97年度訴字第1136號判決確定在案。
    原告本件分配表異議之訴，並未主張排除1,700,000 元之違
    約金債權（及自97年6 月20日起計息之利息），則其既未對
    該違約金債權表示爭執，亦證被告之主張及上開鈞院以97年
    度訴字第1136號確定判決理由之認定，亦即系爭三張本票債
    權之存在屬實。
二、系爭三張本票面額合計1,700,000 元，係原告開立用以擔保
    被告交付原告之1,700,000 買賣價金之用，縱該1,700,000
    萬元交付時係屬借款，惟原告嗣後並未依約清償借款，則1,
    700,000 元之借款已依系爭不動產買賣契約之約定轉為買賣
    價金，被告自得依該契約第11條第2 款前段之規定向原告主
    張返還，故系爭本票債權之原因關係應屬存在。
三、綜上，原告本件請求於法無據，爰聲明如主文所示。
參、法院之判斷：
一、本件被告於97年5 月12日持本院97年度票字第987 號本票裁
    定為執行名義，聲請本院民事執行處對於原告所有之臺北縣
    中和市○○路64巷13弄12號5 樓房屋及基地為查封拍賣，經
    執行處以97年度執字第41685 號受理後併入該處97年度執字
    第26574 號案件執行後，被告復於97年9 月4 日持本院97訴
    字第1136號確定判決為執行名義，聲請對原告強制執行，經
    執行處以97年度執字第78788 號受理後併入該處97年度執字
    第26574 號案件執行後，因該案債權人台灣中小企業銀行股
    份有限公司撤回執行，故由被告聲請續行執行，而改以97年
    度執字第75263 號執行，於97年11月3 日以6,800,000 元之
    價格將上開不動產拍定，並於97年12月23日製作分配表，嗣
    因原告對於該分配表所載之被告所分配之債權分配金額有不
    同意，於分配期日一日前，向執行法院提出書狀聲明異議；
    被告對於原告之異議為反對之陳述致該異議程序未終結，故
    由原告依強制執行法第41條之規定，提起本件分配表異議之
    訴等情，業經院依職權調閱本院民事執行處97年度執字第
    75263 號案卷查明無誤，合先敘明。
二、本件原告起訴主張本院97年12月23日97年度執字第75263 號
    分配表對於被告分配之債權金額有誤，亦即該分配表上所載
    分配次序6 第3 行所載被告對於原告所有之票款債權原本1,
    700,000 元及同次序第4 行該票款債權利息之記載150,904
    元，應予全部剔除不得列入分配，上開剔除之金額合計1,85
    0,904 元發還原告，故該金額連同原本發還原告之金額26,5
    44元，合計應發還原告1,877,448 元。故該分配表次序8 應
    發還給原告之餘款金額，應更正為1,877,448 元。其理由係
    以：被告所持之本院97年度票字第987 號本票裁定，其中附
    表編號1 至3 所示三張之本票面額合計1,700, 000元，固為
    原告於96年5 月28日所開立交付被告持有，但其用途為原告
    向被告借款所供擔保之用，被告明知上開本票僅供擔保之用
    ，被告並無本票債權存在，竟持之向鈞院聲請裁定取得97年
    度票字第987 號本票裁定，並持之對原告強制執行，顯有不
    當云云。
三、查兩造於96年5 月28日簽立系爭不動產買賣契約，原告並開
    立面額共計1,700,000 元之三張系爭本票交付被告持有，嗣
    被告持之向本院聲請裁定准予強制執行，經本院於97年1 月
    31日以97年度票字第987 號裁定准予強制執行，被告並執此
    本票裁定為執行名義，在本院97年度執字第75263 號執行程
    序中強制執行。又被告復以原告違反前開不動產買賣契約為
    由，另案訴請原告給付1,700,000 違約金，並經本院以97年
    度訴字第1136號判決全部准許並確定在案等情，業經原告提
    出本院97年度票字第987 號本票裁定、本院97年12月23日強
    制執行金額計算書分配表、本院98年2 月3 日執行命令等影
    本各一份，及被告提出前開本票裁定及其確定證明書、本院
    97年度訴字第1136號判決及其判決確定證明書、系爭不動產
    買賣契約書等影本各一份在卷可稽，並為兩造所不爭，復經
    本院依職權調閱本院97年度訴字第1136號返還定金案卷查證
    屬實，自堪信為真實。
四、被告抗辯系爭本票債權1,700,000 元，係被告向原告購買系
    爭不動產簽約金之擔保，並非僅作為借款之擔保，故該本票
    債權確屬存在，自無剔除分配問題，本件分配表將該本票債
    權及其利息列入分配，並無不當。茲兩造間爭執之要旨為：
  (一)兩造簽立之不動產買賣契約，究係買賣，抑或借貸性質？
  (二)系爭票款債權是否存在？係借款之擔保抑或系爭契約之買賣
    價金擔保？
  (三)關於系爭票款債權存在與否之問題，在本院97年度訴字第11
    36號確定判決之理由判斷之效力為何？有無拘束本件分配表
    異議之訴之效力？
五、經查：
(一)就兩造簽訂系爭契約之性質而言：
  1.按解釋契約，固須探求當事人立約時之真意，不能拘泥於契
    約之文字，但契約文字業已表示當事人真意，無須別事探求
    者，即不得反捨契約文字而更為曲解（最高法院17年上字第
    1118號判例參照）。查兩造間於96年5 月28日所簽訂契約之
    名稱為「不動產買賣契約書」（見本院卷第40頁至第43頁）
    ，並約定「立契約書人買方：甲○○、賣方：丙○○茲因不
    動產買賣事宜，經雙方協議一致同意約定下列各條款...」
    ，契約文字既已記載為「買賣」，且於系爭契約之第1 條、
    第2 條、第3 條分別約定不動產標示、買賣權利範圍、買賣
    價款及付款約定，是系爭契約之文字業已表示當事人之真意
    ，系爭契約自屬買賣契約性質。
  2.次按附停止條件之法律行為，於條件成就時，發生效力。民
    法第99條第1 款定有明文。系爭不動產買賣契約第14條第2
    款約定：「簽約款新臺幣壹佰柒拾萬元正，係乙方（指原告
    ）向甲方（指被告）借款，乙方言明於96年8 月28日前清償
    此款，若乙方清償此款則本約自動作廢，屆時若未能清償此
    款，則乙方同意本買賣契約即成立生效，... 」，觀上開約
    定，應屬附條件之法律行為，原告雖主張曾於97年8 月27日
    曾以存證信函向被告表示願履行債務，然仍未能依約於96年
    8 月28日前清償上開1,700,000 元債務，從而該停止條件因
    業已成就，契約即生效力，是系爭契約應屬買賣契約，且業
    已成立生效，應屬無疑。
(二)就系爭票款之原因關係而言：
  1.系爭契約第3 條第1 款之付款約定內容為：「本約簽訂時，
    由甲方（指被告）支付乙方（指原告）新臺幣1,700,00 0
    元整（包含定金）。本期價金甲方以現金壹次付清，同時簽
    發與與尾款（第三期尾款為3,000,000 元）同額指定乙方為
    受款人之「禁止背書轉讓」本票乙紙交付代書保管，以作為
    擔保（嗣尾款付清時即返還該本票予甲方）」，又該條款之
    後亦接續記載有：「茲收到新臺幣壹百柒拾萬元整」之文字
    ，況該契約第11條第2 款亦約定：「乙方（指原告）若有不
    賣或不照約履行應盡義務時，亦應將已收價款如數退還與甲
    方外，另加倍賠償所收價款同額之損害金與甲方後，本約方
    得解除，各無異議」。從而，依據上開文字約定之記載以觀
    ，足徵被告有交付原告1,700,000 元之事實，且無論被告係
    一次交付原告，或於之前即陸續分次交付之，被告對於原告
    有1,700,000 元之債權存在，已堪認定。
  2.上開關於被告對於原告所有之1,700,000 元債權，原告雖以
    系爭不動產買賣契約第14條第2 款為據，主張其開立系爭三
    張本票，係作為向被告借款之擔保，而非擔保買賣價金。然
    查上開條款約定：「簽約款新臺幣壹佰柒拾萬元正，係乙方
    （指原告）向甲方（指被告）借款，乙方言明於96年8 月28
    日前清償此款，若乙方清償此款則本約自動作廢，屆時若未
    能清償此款，則乙方同意本買賣契約即成立生效，…」。故
    不論該簽約款交付之基礎原因關係為何？亦不論是否係以原
    告過去向被告借款債務為簽約款之支付方法？因原告未能依
    約於96年8 月28日清償被告1,700,000 元之債權，前開不動
    產買賣契約即屬生效，從而上開1,700,000 元之債權自屬該
    買賣契約之簽約金性質，且足以充為不動產買賣價金之一部
    ，即屬當然。況原告既不爭執確有開立系爭三張本票交付被
    告持有，然又無從提出業已清償上開1,700,000 元票款之證
    明，則原告所言票款債務為借款擔保之主張縱屬真實，被告
    對於原告之票款及其利息之債權仍屬存在。原告既未依約履
    行，被告自得向原告請求上開1,700,000 元之票據債權，是
    原告主張系爭本票債權不存在，自屬無據。
  (三)就本院97年度訴字第1136號判決理由中判斷之效力而言：
  1.按確定判決之既判力，固以訴訟標的經表現於主文判斷之事
    項為限，判決理由並無既判力。但法院於判決理由中，就訴
    訟標的以外當事人主張之重要爭點，本於當事人辯論之結果
    ，已為判斷時，其對此重要爭點所為之判斷，除有顯然違背
    法令之情形，或當事人已提出新訴訟資料，足以推翻原判斷
    之情形外，應解為在同一當事人就該重要爭點所提起之訴訟
    中，法院及當事人就該已經法院判斷之重要爭點法律關係，
    皆不得任作相反之判斷或主張，始符民事訴訟上之誠信原則
    （最高法院73年度台上字第4062號判決、88年度台上字第
    2230號判決、92年度台上字第315 號判決參照）。
  2.本件原告與被告簽立系爭不動產買賣契約，被告交付1,700,
    000 元予原告，原告開立系爭本票予被告作為擔保，被告持
    系爭本票向本院聲請裁定強制執行，經本院以97年度票字第
    987 號裁定准許後，被告以此執行名義，向本院聲請於97年
    度執字第75263 號執行程序執行受償。並以另案訴請原告給
    付違約金1,700,000 元之本院97年度訴字第1136號確定判決
    聲請併案執行，已如前述。參酌本院97年度訴字第1136號判
    決理由中，係依據兩造簽立之系爭契約第11條第2 款及民法
    第249 條第1 項第3 款之規定，認定原告應給付被告1,700,
    000 元之損害賠償之違約金，觀該判決理由欄論斷結果，該
    訴訟請求是否成立，係以系爭契約為買賣契約，且被告已交
    付原告1,700,000 元為基礎（見本院卷第26頁至第27頁），
    雖該案係以一造辯論而為判決，惟原告於該案中既經合法送
    達，且原告提起上訴後，復於97年9 月17日自行具狀撤回上
    訴，原告既未對該案予以爭執，且自行撤回上訴，從而上開
    當事人間對於本件被告參與分配之本票債權存否基礎關係之
    重要爭點，原告不得為相反之主張，以符民事訴訟上誠信原
    則。本院之判斷已如前述，且原告之主張係否定本院97年度
    訴字第1136號判決理由中對系爭本票債權原因關係之認定，
    基於訴訟上之誠信原則，故原告之主張並無理由。
六、綜上所述，原告主張被告基於不存在之本票債權，於本院97
    年度執字第75263 號強制執行事件中參與分配，本院97年12
    月23日所製作之分配表顯有錯誤云云，並無理由，應予駁回
    。
七、本件判決事證基礎已臻明確，兩造其餘攻擊防禦方法及未經
    援用之證據，核與判決結果已無影響，爰不再一一論述，併
    予敘明。
結論：本件原告之訴為無理由，依民事訴訟法第78條，判決如主
文。
中    華    民    國    98    年    5     月    8     日
                  民事第一庭    法  官  黎文德
以上正本係照原本作成
如對本判決上訴，須於判決送達後20日內向本院提出上訴狀
中    華    民    國    98    年    5     月    8     日
                                書記官  趙彬


司法院資訊處製作；財團法人民間司法改革基金會備份。
